【裁判字號】    89,台上,2047
【裁判日期】    890420
【裁判案由】    違反山坡地保育利用條例
【裁判全文】
最高法院刑事判決                              八十九年度台上字第二○四七號
    上  訴  人  甲○○○
    選任辯護人  黃 昆 彬律師
右上訴人因違反山坡地保育利用條例案件，不服台灣高等法院花蓮分院中華民國八十
七年三月二十六日第二審判決（八十六年度上易字第四六四號，起訴案號：台灣花蓮
地方法院檢察署八十五年度偵字第一二○八號），提起上訴，本院判決如左：
    主  文
原判決撤銷，發回台灣高等法院花蓮分院。
    理  由
本件原判決認定上訴人甲○○○未經主管機關之許可，於民國七十八年間自在花蓮
縣政府所管理，坐落花蓮縣壽豐鄉○○段九七七、一○二一號公有山坡地內如原判決
附圖所示Ｂ一、Ｂ二部分（面積共五二六平方公尺）墾殖，種植樟樹及檳榔等情，因
而撤銷第一審諭知上訴人無罪之判決，改判論處上訴人在公有山坡地內自墾殖罪刑
，固非無見。
惟查：(一)刑事訴訟法第九十五條明定：訊問被告應先告知(1)犯罪嫌疑及所犯所有罪名
，罪名經告知後，認為應變更者，應再告知。(2)得保持緘默，無須違背自己之意思而
為陳述。(3)得選任辯護人。(4)得請求調查有利之證據。此項告知義務旨在使被告得適
切行使防禦權，維護訴訟程序之公正，保障人權。原審審判期日疏未踐行上開告知義
務，致上訴人合法防禦權行使是否得以適切維護，無憑懸揣，遽為上訴人不利之判決
，踐行之訴訟程序，已難謂無瑕疵可指。(二)上訴人一再辯稱：坐落花蓮縣壽豐鄉○○
段一○二、一○二○號土地原係蕭蘭芳（已死亡）向花蓮縣政府承租，嗣至七十八年
間蕭蘭芳因年事已高，管理困難，遂將承租權轉讓與伊繼續承租造林，雙方並至現場
實地指界，伊係依蕭蘭芳指定之界址繼續撫育造林等語，提出合約書為證，證人蕭蘭
芳之子蕭逸卿於第一審亦曾為有利於上訴人之證言（第一審卷第三十六頁）。如果無
訛，則上訴人既係承繼其前手，依前手指定之界址繼續占有使用本件山坡地，縱本件
山坡地原不在蕭蘭芳之承租範圍內，係蕭蘭芳自占有使用，但當時上訴人是否知情
，能否謂其之繼續在本件山坡地上撫育造林，主觀上有在公有山坡地「自」墾殖之
犯意，尚非全無斟酌之餘地，實情究何﹖原審未深入詳予查明，細心勾稽，遽以讓渡
合約書所載「轉讓範圍僅水璉段一○二及一○二○號兩筆土地，並不及於本件山坡地
」云云，認上訴人之辯解及證人蕭逸卿所為證言，均不足採信，自嫌速斷而不足以昭
折服。上訴意旨指摘原判決違法，非無理由，認應發回更審，期臻翔適。又上訴人於
本件山坡地上種植之林木，究為樟樹﹖檳榔﹖抑二者兼而有之，更審時應注意併予查
明。
據上論結，應依刑事訴訟法第三百九十七條、第四百零一條，判決如主文。
中      華      民      國    八十九    年      四      月     二十     日
                              最高法院刑事第二庭
                                  審判長法官  莊  來  成
                                        法官  呂  潮  澤
                                        法官  謝  俊  雄
                                        法官  白  文  漳
                                        法官  蘇  振  堂
      右正本證明與原本無異
                                              書  記  官
中      華      民      國    八十九    年      四      月    二十六    日


司法院資訊處製作；財團法人民間司法改革基金會備份。
